【裁判字號】    94,上易,704
【裁判日期】    950530
【裁判案由】    損害賠償
【裁判全文】
臺灣高等法院民事判決                 94年度上易字第704號
上  訴  人  甲○○
                        25號
訴訟代理人  吳發隆律師
複  代理人  乙○○
被上訴人    丙○○
上列當事人間損害賠償事件，上訴人對於中華民國94年7月8日臺
灣士林地方法院94年度訴字第90號第一審判決提起上訴，本院於
95年5月16日言詞辯論終結，判決如下：
    主  文
原判決關於駁回上訴人後開第2項之訴部分，暨訴訟費用之裁判
均廢棄。
被上訴人應再給付上訴人新台幣壹拾柒萬陸仟肆佰元，及自民國
九十二年八月二十九日起至清償日止，按週年利率百分之五計算
之利息。
其餘上訴駁回。
第一審（除確定部分外）及第二審訴訟費用，由被上訴人負擔五
分之一，餘由上訴人負擔。
    事實及理由
甲、程序方面：
    按在第二審為訴之變更或追加，非經他造同意，不得為之，
    但擴張或減縮應受判決事項之聲明者，不在此限，民事訴訟
    法第446條第1項、第255條第1項第3款定有明文。是以變更
    、追加之訴，若僅為擴張或減縮應受判決事項之聲明者，並
    無須得他造之同意。查本件上訴人原上訴聲明：被上訴人應
    再給付上訴人新台幣（以下同）892,269元本息（見本院卷8
    頁），嗣上訴人變更聲明為：被上訴人應再給付上訴人925,
    484元本息（見本院卷148頁），核屬擴張應受判決事項之聲
    明，為合法訴之變更，且無須得被上訴人之同意，先予敘明
    。
乙、實體方面：
一、上訴人主張：被上訴人於民國（下同）91年4月13日下午11
    時45分許，駕駛車號AT-9187號自用小客車，沿台北市○○
    路由東往西方向行駛，於行經台北市○○路○段60巷口時，
    本應注意轉彎車應讓直行車優先通行，並在右轉時應注意後
    方來車，而依當時情形，並無不能注意之情形，竟疏未注意
    ，即貿然右轉往至誠路2段60巷方向行進，基於重大過失撞
    擊是時騎乘CJB -400號重型機車而在同向車道行經該處之伊
    ，致伊受有左踝骨折、左腓骨骨折等身體傷害，案經送請台
    北市車輛行車事故鑑定委員會及台北市政府交通局鑑定肇事
    責任之結果，咸認係被上訴人在行經交岔路口時右轉疏忽，
    為本件交通事故肇事之主要原因，被上訴人過失傷害行為，
    亦經台灣士林地方法院（下稱士林地院）92年度交簡字第
    130 號及本院93年度交上易字第287號刑事判決判刑確定等
    情，爰依民法第184條第1項前段、第195條規定，請求被上
    訴人賠償伊醫療費13,215元、薪資收入損失420,000元，及
    非財產上損害賠償60 0,000元，共計1,033,215元（原審誤
    載為1,033,210元）本息。原審僅判命被上訴人應給付上訴
    人107,731元本息，而駁回上訴人其餘之請求，上訴人對其
    敗訴部分聲明不服提起上訴。並於本院聲明：(一)原判決不利
    於伊之部分廢棄。(二)上開廢棄部分，被上訴人應再給付伊
    925,484元本息（原審為上訴人勝訴部分，未據被上訴人上
    訴而告確定）。
二、被上訴人則以：兩造固於前開時、地發生車禍並致上訴人受
    傷，惟伊於轉彎前已打右轉方向燈，並看後方無來車始右轉
    ，已盡注意義務，並無過失，本件係因上訴人未見到伊已打
    右轉之方向燈，仍保持直行之車速始不及反應撞上伊車；又
    上訴人就本件車禍之發生亦與有過失，伊僅應負擔10分之1
    責任；又上訴人起訴之金額，應扣除健保給付部分，否認上
    訴人主張之薪資損失，且上訴人請求之非財產上損害金額亦
    過高等語，資為抗辯。並於本院聲明：上訴駁回。
三、兩造不爭執之事實（見本院卷78、79頁）：
  (一)被上訴人於91年4月13日下午11時45分許，駕駛車號AT-9187
    號自用小客車，沿台北市○○路由東往西方向行駛，於行經
    台北市○○路○段60巷口時，與是時騎乘CJB- 400號重型機
    車而在同向車道行經該處之上訴人發生擦撞，致上訴人人車
    倒地受有左踝骨折、左腓骨骨折等身體傷害。
  (二)被上訴人所涉過失傷害，業經士林地院92年度交簡字第130
    號及本院93交上易字第287號刑事判決判處拘役50日確定。
  (三)上訴人支出之醫療費用自負額部分共3,652元（其計算式為
    ：782+1350+2 90+190+530+50+50+410=3652）及診斷證明書
    費250元（其計算式為：100+150=250）。
四、本件兩造爭點（見本院卷79頁）：
  (一)上訴人請求之金額是否得准許？1.醫療費：健保負擔部分可
    否請求？2.薪資：上訴人是否受有薪資之損害？3.慰撫金金
    額若干始為合理？
  (二)與有過失上訴人分擔之比例為何？
五、就前開四爭點(一)，分項審究如下：
  (一)醫療費健保負擔部分：
  １按因保險制度旨在保護被保險人，非為減輕損害事故加害人
    之責任；保險給付請求權之發生，係以定有支付保險費之保
    險契約為基礎，與因侵權行為所生之損害賠償請求權並非出
    於同一原因；後者之損害賠償請求權，殊不因受領前者之保
    險給付而喪失，兩者除有保險法第53 條關於代位行使之關
    係外，不生損益相抵問題（最高法院68 年台上字42號判例
    意旨參照）；又依保險法第135條準用第103條規定，傷害保
    險之保險人不得代位行使被保險人對於加害人之損害賠償請
    求權。然全民健康保險法第82條另規定：「保險對象因汽車
    交通事故，經本保險提供醫療給付者，本保險之保險人得向
    強制汽車責任保險之保險人代位請求該項給付。」，全民健
    康保險法為保險法之特別法，依特別法優於普通法之原則，
    全民健康保險法第82條應優先於保險法第135條、第103條之
    規定而為適用；從而，全民健康保險之被保險人因汽車交通
    事故，經全民健康保險提供醫療給付者，全民健康保險之保
    險人自得向強制汽車責任保險之保險人代位請求該項給付；
    而依強制汽車責任保險法第30條（強制汽車責任保險法於94
    年2月5日修正後為第32條）規定，於該範圍內，加害人或強
    制汽車責任保險之被保險人之損害賠償責任即因而解免，全
    民健康保險被保險人對於加害人之損害賠償請求權亦因而喪
    失（最高法院88年臺上字第353號判決意旨參照）。
  ２上訴人主張被上訴人應給付伊因本件車禍所支付醫療費用單
    據中有關健保給付金額共9,313元（即2887+2268+842+320+1
    507+320+320+849=9313），並提出醫院費用證明、醫療費用
    收據為憑（見原審92年度交附民字第75號卷7、8、10-13頁
    ）。惟查，上訴人請求之健保給付費用，係因汽車交通事事
    故所提供之醫療給付，揆諸前開說明，全民健康保險保險人
    中央健康保險局因而取得代位權，為加害人之被上訴人並解
    免此部分之損害賠償責任，上訴人此部分之請求，自屬無據
    。
  ３上訴人再主張全民健康保險法第82條並未強制將伊之損害賠
    償請求權轉讓與中央健康保險局，且本件亦不符民法第242
    條代位請求之規定云云。惟查，依全民健康保險法第82條規
    定上訴人之請求權係移轉予中央健康保險局，再由中央健康
    保險局代位上訴人向被上訴人所投保之強制汽車責任保險之
    保險人請求給付，被上訴人依強制汽車責任保險法第30條（
    94年2月5日修正後之現行法為第32條）規定，於上訴人請求
    給付時，得扣除之，上訴人自不得再據以請求。至保險法上
    規定保險人於給付保險金額後代位行使被保險人對於第三人
    之請求權，有債權移轉之效果（最高法院69年度台上字第
    923號判決意旨參照），核與民法第242條所規定一般代位之
    情形不同，上訴人以本件不符一般代位權行使要件主張無保
    險代位適用之餘地，自不足採。
  (二)薪資部分：
  １上訴人主張本件車禍發生時，其受僱於暢匯實業有限公司（
    下稱暢匯公司）擔任品保主任，月薪42,000元，自車禍後即
    因腳傷無法工作，迄至92年1月止，上訴人共受有420,000元
    之薪資收入損失，並提出扣繳憑單為證（見士林地院92交附
    民字第75號卷15頁），則為被上訴人所否認。
  ２經查，上訴人主張其於本件車禍發生時，其受僱於暢匯公司
    擔任品保主任，月薪42,000元等情，業據其提出暢匯公司出
    具之在職證明書、91年1月至3月給付總額之扣繳憑單為證（
    見原審92交附民字第75號卷14、15頁），並有經原審及本院
    函詢暢匯公司說明上訴人任職及領薪情況之回函、說明書暨
    檢附之薪資具領清冊可憑（見原審卷70頁、本院卷52-55頁
    ）。雖被上訴人否認前開暢匯公司所製作文書之真正，惟依
    前開暢匯公司所出具之在職證明書及函文均記載上訴人自90
    年1 月1日起受僱擔任品管主任一職，每月薪資42,000元，
    核與財政部台北市國稅局大同稽徵所函所檢附暢匯公司申報
    上訴人90、91年度各類所得扣繳暨免扣繳憑單（見本院卷89
    -91頁）所載給付總額分別為500,000元及126,000元相符，
    又前開扣繳憑單分別由暢匯公司如期於91年及92年1月份申
    報，亦載於前開稽徵所函（見本院卷89頁），即上訴人於90
    年間任職於暢匯公司之薪資所得，係於本件車禍91年4月13
    日發生前即已依法申報，益徵上訴人於本件車禍前確實受僱
    於暢匯公司並領取薪資，是上訴人主張其於本件車禍發生時
    任職暢匯公司領有月薪42,000元，為可採。
  ３被上訴人另以上訴人之年齡、學歷、之前並無工作所得及事
    發當時仍在學等情況，抗辯上訴人每月領有42,000元之薪資
    ，與常情不符；又暢匯公司稱上訴人擔任之工作勞苦，是否
    為在學之上訴人所得勝任；又上訴人前後主張受僱始點不符
    ，且與全民健康保險投保時間相歧；又90年間上訴人受僱不
    到3個月，暢匯公司開立500,000元之扣繳憑單，上訴人每月
    薪資達200,000元，暢匯公司明顯作假帳，另上訴人91年1-3
    月薪資係由暢匯公司於92年申報，暢匯公司事後為配合上訴
    人而出具，又暢匯公司所提出之薪資表與投保薪資不符，且
    暢匯公司登記或所出具離職證明書所載地址，均係一般住家
    ，並無暢匯公司自稱之零件製品等商業行為云云。然查，僱
    傭關係基於契約自由原則，原得由當事人自行約定受僱人報
    酬之數額，且僱傭契約報酬數額多取決於勞務提供之多寡，
    非容他人僅以受僱者之年齡、學歷、之前有無工作等即得評
    斷該報酬數額是否適當，況且上訴人所主張按月薪資42,000
    元，以暢匯公司來函說明上訴人擔任工作之內容：即到各工
    廠檢驗零件，控管貨物品質及交貨日期等情（見原審卷70頁
    ），依現今物價標準及求職市場，亦非絕無可能，被上訴人
    僅以上訴人之年齡、學歷、之前有無工作等不可能獲取此高
    額薪資，抗辯上訴人於本件車禍發生時無工作，自不足採。
    次查，上訴人固於原審陳稱：「1999年12月退伍，隔年1月
    即到暢匯公司任職。」等語（見原審卷101頁），又依全民
    健康保險之投保時間為90年10月18日，亦有中央健康保險局
    台北分局聯合服務中心所出具之保險對象投保歷史列印可憑
    （見本院卷35頁）；然上訴人自90年1月1日受僱暢匯公司，
    並由暢匯公司據以申報該薪資給付之扣繳憑單等情，已如前
    述，雖上訴人前開自陳受僱時間提早1年，惟上訴人事後復
    稱係於89年12月退伍等語（見本院卷149頁），業已更正前
    開所述，至於暢匯公司未於聘傭上訴人始點為上訴人投保全
    民健康保險，核屬是否違反行政法規之範疇，尚不得據為上
    訴人未受僱暢匯公司之憑據。再查，上訴人於94年4月6日在
    原審自陳：「目前就讀於光武工專，車禍發生前是在一家機
    械五金公司擔保品管主任，…」等語（見原審卷60頁），是
    上訴人未曾自認本件車禍發生時仍在學而無工作，被上訴人
    復未能舉證證明之，故被上訴人以上訴人在學無法勝任暢匯
    公司之工作，抗辯上訴人於事發時並無工作，亦不足採。又
    查，上訴人既自90年1月1日起受僱暢匯公司，該年度薪資所
    得500,000元，如前所述，自無被上訴人所稱該年度上訴人
    僅受僱不到3個月，月薪200,000元之情形。末以，暢匯公司
    之營業項目為國際貿易業、汽機車零件批發業、機械批發業
    、五金批發業、家庭日常用品批發業等情，有兩造不爭執之
    暢匯公司之公司及分公司資料查詢可憑（見本院卷159頁）
    ，是暢匯公司所經營之業務為買賣業，並非製造業，又依前
    述暢匯公司來函說明上訴人擔任工作之內容：即到各工廠檢
    驗零件，控管貨物品質及交貨日期等情，應係暢匯公司就其
    經手之買賣貨物派上訴人進行品管作業，亦難認暢匯公司從
    事製造業，則暢匯公司所在之現場非必有零件製品存在之必
    要，至於現處通訊發達之社會，商業行為之有無非必可由公
    司所在之外觀窺悉，是被上訴人以暢匯公司登記地址及營業
    處所為一般住家，且未見有零件製品及商業行為景象，抗辯
    上訴人自暢匯公司處領取薪資為虛，自不足採。至暢匯公司
    所提員工薪資表與員工投保薪資不符部分，亦屬暢匯公司是
    否違反行政法規範躊，亦不足作為暢匯公司出具薪資表為虛
    偽之憑據。
  ４上訴人再主張其自車禍後即因腳傷無法工作，迄至92年1 月
    止，上訴人共受有420,000元之薪資收入損失等情。經查，
    上訴人於91年4月13日下午11時45分因本件車禍受傷，隨即
    於翌日即91年4月14日至新光吳火獅紀念醫院（下稱新光醫
    院）急診，經診斷受有左踝骨折之傷害，有上訴人於刑事案
    件提出之新光醫院診斷證明書可憑（見台灣士林地方法院檢
    察署92年度偵字第1350號卷〈下稱偵查卷〉12頁，即本院卷
    172頁），又上訴人因左腓骨骨折，暫宜石膏固定，不宜粗
    重工作半年等情，亦有台北榮民總醫院於91年6月3日所簽發
    之診斷証明書可憑（見偵查卷13頁，即本院卷173頁），再
    參酌上訴人所自陳且為被上訴人不爭執之上訴人已於91年8
    、9月間拆石膏等情（見原審卷100頁），上訴人主張其於因
    本件車禍受傷6個月無法從事工作，自屬可採。另上訴人於
    本件民事事件中復提出台北榮民總醫院於91年11月27日簽發
    之診斷證明書為憑（見原審92交附民字第75號卷16頁），惟
    該證明書記載上訴人係於91年11月20日、同月27日因左足踝
    行走疼痛，經診斷為左足前距腓韌帶斷裂合併水腫等情，則
    上訴人是次診斷結果為韌帶斷裂，與本件車禍發生時係骨折
    ，已有不同，則該韌帶斷裂是否為本件車禍所造成，已非無
    疑。況且，若本件車禍除使上訴人左腓骨骨折外，並造成同
    一部位韌帶之斷裂，則有關骨折部分業經石膏固定醫囑不宜
    從事粗重工作長達6個月，如前所述，則韌帶部分亦應同時
    固定修復，焉有於石膏拆卸1個多月後再行主張之理，是上
    訴人於原審所提台北榮民總醫院於91年11月27日簽發之診斷
    證明書，亦不足以證明上訴人因本件車禍不能工作之時間已
    逾6個月。
  ５綜上，上訴人因本件車禍不能工作之期間為6個月，則其所
    受不能工作之損失則為252,000元（計算式：42000×6＝252
    000）。
 (三)慰撫金部分：
   按慰撫金之賠償得參酌雙方身分、資力與加害程度及其他各
   種情形核定相當之數額（最高法院51年台上字第223號判例要
   旨參照）。查上訴人自陳高中畢業，其財產資料雖有投資東
   錦工程有限公司500,000元，惟上訴人稱該公司係其父開設，
   其只是掛名為股東，並無投資事實等語（見原審卷60、61頁
   ），每月薪資42,000元，如前所述；而被上訴人自陳專科畢
   業，擔任國立故宮博物院駐衛警等語（見原審卷60頁），名
   下雖有91年所得總額為647,427元，無財產資料，其薪資經其
   他債權人強制執行中，亦有稅務電子閘門財產所得調件明細
   表、士林地院執行命令可憑（見原審卷39、40、32頁），審
   酌兩造之身分、資力，被上訴人加害程度，上訴人因腳傷於
   復原期間無法行動自如等情，認上訴人確受有精神痛苦，惟
   上訴人請求60萬元，殊嫌過高，應予核減為15萬元為適當。
   至上訴人另以本件車禍後每逢天氣變化傷處即感痠痛不適，
   惟未舉證以實其說，上訴人據以主張慰撫金150,000元過低，
   自屬無據。
六、再就本件車禍兩造應分擔之過失比例部分，析述如下：
  (一)被上訴人之過失情況：
  １道路交通安全規則第102條第1項第6款前段規定：汽車行駛
    至交岔路口，轉彎車應讓直行車先行。
  ２本件上訴人騎乘之CJB- 400號重型機車，在碰撞後倒地之刮
    地痕起點，係在甫進入交岔路口處；被上訴人駕駛之車牌號
    碼AT-9187號自小客車，碰撞後停放之位置亦在甫進入交岔
    路口處（車頭進入路口，車尾尚未進入路口，車中央與路口
    邊線對齊），自小客車與行進方向之至誠路2段約成30度角
    ，有道路交通安全事故調查報告表在卷可稽（見偵查卷21頁
    ）。由此跡象判斷，被上訴人駕駛之AT-9187號自小客車顯
    然於尚未進入至誠路2段60巷之交岔路口時，即已開始進行
    右轉。
  ３再依被上訴人所駕駛AT-9187號自小客車之車損照片所示，
    該自小客車係右前車門靠車中央處有輕微撞擊凹痕（見偵查
    卷第42頁）；及被上訴人駕駛之AT-9187號自小客車，碰撞
    後與行進方向之至誠路2段約成30度角，斜向停放在上訴人
    騎乘機車行進方向之正前方；上訴人騎乘之CJB- 400號機車
    在碰撞後倒地之刮地痕，亦與行進方向之至誠路2段成約30
    度角，斜向延伸3.4公尺（見偵查卷21頁道路交通安全事故
    調查報告表）相互參照；被上訴人所駕駛之AT-9187號自小
    客車，應係於開始進行右轉彎之初，即與上訴人騎乘之機車
    以約30度之夾角擦撞。
  ４自小客車之兩側後視鏡，除駕駛座右後方1公尺處有觀察死
    角外，一般往後可窺視之距離，至少在50公尺以上，此為週
    知之事實。此項進入汽車後視鏡視界以內，至雙方逐漸接近
    可能發生擦撞之50公尺距離，縱使假設被上訴人駕駛之汽車
    係靜止不動，以上訴人所主張之機車時速20公里計算，其前
    行之時間約須9秒鐘以上（每秒鐘前進5.5公尺）；依被上訴
    人所抗辯之機車時速60公里，其前行之時間亦須在3秒鐘以
    上（每秒鐘前進16.5公尺）；假若被上訴人駕駛之自小客車
    係在行進狀況中，機車接近之時間更會加長；在此時間內，
    被上訴人果若有注意右後方來車，自無不能發現之理。乃被
    上訴人竟辯稱：轉彎時未見後方有來車等語。顯見其在本件
    進行右轉彎時，根本未曾注意右後方有無來車，以致未能發
    見上訴人騎乘之機車在其右後方行駛接近之中。
  ５被上訴人駕駛AT-9187號自小客車，於尚未進入至誠路2段60
    巷交岔路口，即擅自進行右轉，轉彎時又未注意同方向之右
    後方來車，亦未讓同方向之右後方直行來車先行，致與上訴
    人騎乘之機車發生擦撞，使上訴人受有有左腓骨骨折之傷害
    ；則其於本件事故發生之時地駕駛汽車肇事，應負過失責任
    甚明，且為被上訴人所不爭。
   ６所謂之「信賴原則」，應以自己並無注意義務之違反為前
     題；本件被上訴人既未注意遵守「轉彎車應讓直行車先行
     」之規定有如前述，自無「信賴原則」適用之可言。
  (二)上訴人之過失情況：
  １交通安全規則第93條第1項第3款前段規定：行經無號誌之交
    岔路口，應減速慢行，作隨時停車之準備。
  ２上訴人自承其行駛於被上訴人車輛後方，一直維持2、30公
    里時速等語，顯見上訴人於行經系爭路口時，並未減速慢行
    ，始於看見被上訴人車輛右轉時，無法及時剎停，上訴人就
    本件車禍之發生與有過失。本件經鑑定及覆議結果，亦同上
    認定，有臺北市車輛行車事故鑑定委員會92年4月9日北鑑審
    字第09230078900號鑑定意見書、臺北市政府交通局92年6月
    9日北市交鑑意字第6096號覆議意見書可按（見偵查卷35-38
    頁、63頁）。
  (三)末按損害之發生或擴大，被害人與有過失者，法院得減輕賠
    償金額，或免除之，民法第217條第1項亦有明文。綜上，被
    上訴人抗辯上訴人就本件車禍之發生與有過失應堪憑採。而
    本院綜酌本件車禍時，被上訴人冒然右轉，上訴人行經路口
    未減速慢行等一切情狀，認本件事故之發生與損害之結果，
    被上訴人應負10分之7之責任，上訴人亦應負10分之3之責任
    ，並依民法第217條第1項過失相抵之法則，減輕被上訴人損
    害賠償責任10分之3。被上訴人抗辯其僅應負擔10分之1過失
    責任，自不足採。
六、綜上所述，上訴人主張其因本件車禍支付醫療費用3,902元
    （其計算式為：365 2+250=3902）、不能工作之薪資損失6
    個月252,000元及慰撫金15萬元部分，為可採，主張全民健
    康保險負擔之醫療費用、逾6個月以上工作損失及逾150,000
    元慰撫金部分，為不可採；被上訴人抗辯上訴人無不能工作
    之損失部分，為不可採，上訴人亦不得請求全民健康保險負
    擔之醫療費用部分，為可採。又上訴人因本件車禍之發生亦
    與有過失，並應負擔10分之3責任，故上訴人本於侵權行為
    之法則，請求被上訴人給付284,131元（元以下四捨五入，
    其計算式為：〈3902+252000+150000〉×0.7=284131），及
    自刑事附帶民事起訴狀繕本送達被上訴人（被上訴人於92年
    8月28日收受，見原審92年度交附民字第75號卷頁）翌日即
    92年8月29日起，至清償日止，按週年利率5%計算之利息，
    為有理由，應予准許，逾此部分之請求則為無理由，應予駁
    回。原審就上開應予准許部分，僅判命被上訴人應給付上訴
    人107,731元本息，而駁回上訴人其餘請求，於法即有未合
    ，上訴人就此指摘原判決不當，求予廢棄改判，為有理由，
    應由本院改判如主文第2項所示。至上開不應准許部分，原
    審為上訴人敗訴之判決，核無不合，上訴人仍執陳詞，指摘
    原判決此部分不當，求予廢棄，為無理由，應駁回其此部分
    之上訴。
七、本件事證已臻明確，兩造其餘主張及攻擊防禦方法，經核對
    本件判決結果無影響，爰不逐一論述，附此敘明。
據上論結，本件上訴為一部分有理由，一部分為無理由，爰判決
如主文。
中    華    民    國    95    年    5    月    30    日
                  民事第十五庭審判長法  官 黃騰耀
                                    法  官 黃國永
                                    法  官 李媛媛
正本係照原本作成。
不得上訴。
中    華    民    國    95    年    6     月    1     日
                                    書記官 秦仲芳


司法院資訊處製作；財團法人民間司法改革基金會備份。
